臺灣高等法院高雄分院刑事裁定　　　　110年度毒抗字第416號
抗　告　人
即　被　告　蕭老善



上列抗告人因聲請觀察勒戒案件，不服臺灣高雄地方法院中華民
國110 年9 月11日裁定（110 年度毒聲字第730 號），提起抗告
，本院裁定如下：
    主  文
原裁定撤銷，發回臺灣高雄地方法院。
    理  由
一、抗告意旨略以：抗告人即被告蕭老善（下稱被告）於109 年
    10月28日為警查獲採集尿液，未命當場簽名封緘，且本人患
    有膀胱惡性腫瘤及食道惡性腫瘤絕不能吸毒，此有長庚醫院
    診斷證明書可稽，懇請鈞院撤銷原裁定等云云。
二、原裁定意旨略以：被告於109 年10月28日17時0 分許為警採
    尿之際回溯96小時內之某時，在不詳處所以不詳方式施用第
    二級毒品甲基安非他命之事實明確，爰依毒品危害防制條例
    第20條第1 項規定，裁定將被告送勒戒處所觀察、勒戒，其
    期間不得逾2 月等語。
三、按現行施用毒品之刑事政策，於87年立法通過之毒品危害防
    制條例，正式於立法理由中承認施用毒品者，除係刑事法意
    義之犯人外，並具有病人之特色。97年4 月30日修正公布、
    同年10月30日施行之毒品危害防制條例第24條第1 項規定：
    「本法第20條第1 項之程序，於檢察官先依刑事訴訟法第25
    3 條之1 第1 項、第253 條之2 之規定，為附命完成戒癮治
    療之緩起訴處分時，不適用之」。對於「初犯」及「3 年後
    再犯」（109 年1 月15日公布，同年7 月15日施行）毒癮治
    療方式，採行「觀察、勒戒」與「緩起訴之戒癮治療」並行
    之雙軌模式。前者（觀察、勒戒）係以監禁式治療為特色，
    目的在求短時間內隔絕施用毒品者之毒品來源，務使其專心
    戒除毒癮；後者（緩起訴之戒癮治療）則係以社區醫療處遇
    替代監禁式治療，使尚未嚴重成癮或衷心戒毒之施用毒品者
    得以繼續其正常家庭與社會生活，避免其等因尋求戒癮治療
    而失去親情支持或被迫中斷學業、工作。又行政院依毒品危
    害防制條例第24條第3 項授權而訂定「毒品戒癮治療實施辦
    法及完成治療認定標準」（下稱戒癮治療認定標準）第2 條
    明定：「戒癮治療之實施對象，為施用第一級毒品海洛因、
    嗎啡、鴉片及前開相類製品與第二級毒品者（第1 項）。被
    告有下列情事之一時，不適合為附命完成戒癮治療之緩起訴
    處分。但無礙其完成戒癮治療之期程者，不在此限：一、緩
    起訴處分前，因故意犯他罪，經檢察官提起公訴或判決有罪
    確定。二、緩起訴處分前，另案撤銷假釋，等待入監服刑。
    三、緩起訴處分前，另案羈押或執行有期徒刑（第2 項）」
    、第6 條第1 項規定：「檢察官為緩起訴處分前，應得參加
    戒癮治療被告之同意，並向其說明完成戒癮治療應遵守事項
    後，指定其前往治療機構參加戒癮治療。」、第11條規定：
    「被告經檢察官依毒品危害防制條例第24條第1 項及刑事訴
    訟法第253 條之1 第1 項、第253 條之2 之規定，為附命完
    成戒癮治療之緩起訴處分時，應遵行下列事項：一、至指定
    之治療機構，接受戒癮治療，至完成戒癮治療為止。二、遵
    守治療機構之指定日期，前往接受藥物治療、心理治療或社
    會復健治療。三、其他經檢察官依刑事訴訟法第253 條之2
    第1 項各款規定命其應遵守或履行之事項。」換言之，檢察
    官對於「初犯」及「3 年後再犯」之毒癮治療方式，得依職
    權斟酌個案具體情節，裁量採行「緩起訴之戒癮治療」或「
    聲請法院裁准觀察、勒戒」。惟此一裁量權之行使，並非毫
    無節制，在裁量決定過程中，除不得逾越法定之裁量範圍（
    裁量逾越），並應符合法規授權之目的（裁量濫用），且不
    得有消極不行使裁量權（裁量怠惰）之情事。亦即須為「合
    義務性裁量」，在禁止恣意之前提下，俾求符合平等對待原
    則，並實踐個案正義，此為立法者對於施用毒品者之人身自
    由所為之制度性保障。
四、經查：
  ㈠被告於109 年10月28日17時許0 分許為警採集尿液送驗，經
    正修科技大學超微量研究科技中心先以酵素免疫分析法為初
    步檢驗，再以液相層析串聯式質譜法確認檢驗，結果呈甲基
    安非他命陽性反應，其中甲基安非他命檢出濃度為5,315ng/
    ml、安非他命濃度為130 ng/ml ，有該研究中心109 年11月
    11日尿液檢驗報告（原始編號：A000000 號）、高雄市政府
    警察局新興分局尿液對照表（代號：A000000 號）、濫用藥
    物尿液檢體監管記錄表（檢體編號：A000000 號）等件在卷
    可憑。依上開尿液檢驗結果顯示，被告尿液中所呈現之安非
    他命、甲基安非他命濃度，已經超過「濫用藥物尿液檢驗作
    業準則」第18條規定之甲基安非他命陽性判定標準即「甲基
    安非他命500ng/ml，且其代謝物安非他命之濃度在100ng/ml
    以上」甚多，足認被告確有於上開採尿時回溯96小時內某時
    （不含公權力拘束期間）施用甲基安非他命之犯行，洵堪認
    定。
  ㈡被告確有施用第二級毒品之行為，固經認定如上，惟偵查中
    檢察官迄未訊問被告是否有接受戒癮治療之意願，而明確給
    予被告知悉有緩起訴之戒癮治療程序，或就完成戒癮治療應
    遵守事項對被告為任何徵詢或說明，復未見其就被告何以適
    於監禁式治療之「觀察、勒戒」，而不適於社區醫療處遇之
    「緩起訴之戒癮治療」處分之裁量權之行使做說明，則檢察
    官是否已就其此職權之行使已為「合義務性裁量」，尚非無
    疑。此不因被告是否有主動表達其有接受戒癮治療之意願而
    有何不同。
  ㈢本件聲請人即檢察官於被告施用第二級毒品案件偵查期間，
    並未訊問被告是否有接受戒癮治療之意願，而給予其知悉有
    緩起訴之戒癮治療程序，或就完成戒癮治療應遵守事項對被
    告為任何徵詢，於聲請書亦未認定被告不符合戒癮治療認定
    標準第2 條第2 項但書「無礙其完成戒癮治療之期程者，不
    在此限」之要件；而原審於裁定前亦未就被告是否有接受戒
    癮治療之意願等事項為必要之調查，即逕予准許檢察官之聲
    請而裁定令其入勒戒處所觀察勒戒，其期間不得逾2 月等語
    ，其所踐行之程序容有未洽。
五、綜上所述，原審所踐行之程序尚有未當，抗告意旨雖未指摘
    及此，惟原裁定確有上開可議之處，仍屬無可維持；又為兼
    顧被告之審級利益，爰將原裁定撤銷，發回原審法院再為必
    要之調查後，更為妥適之裁定。
六、據上論結，應依刑事訴訟法第413 條前段，裁定如主文。
中    華    民    國  110     年    10    月    28    日
                  刑事第九庭    審判長法  官  莊崑山
                                      法  官  李炫德
                                      法  官  陳明富
以上正本證明與原本無異。
不得再抗告。
中    華    民    國  110     年    10    月    28    日
                                      書記官  唐奇燕